臺灣新北地方法院民事裁定　　　110年度消債職聲免字第176號
聲　請　人　徐瑞穗　
即　債務人
代　理　人　李珮琴律師
相　對　人　台灣美國運通國際股份有限公司

法定代理人　郭豐賓　

相　對　人　上海商業儲蓄銀行股份有限公司


法定代理人　林志宏　
代　理　人　曹𦓻峸　
相　對　人　元大商業銀行股份有限公司


法定代理人　翁健　　
代　理　人　黃勝豐　
相　對　人　台北富邦商業銀行股份有限公司

法定代理人　程耀輝　


相　對　人　中國信託商業銀行股份有限公司


法定代理人　利明献　
代　理　人　吳子賢　


相　對　人　台新國際商業銀行股份有限公司

法定代理人　吳東亮　


相　對　人　玉山商業銀行股份有限公司

法定代理人　黃男州　
代　理　人　朱逸君　
相　對　人　遠東國際商業銀行股份有限公司


法定代理人　周添財　


相　對　人　臺灣新光商業銀行股份有限公司

法定代理人　李增昌　
代　理　人　羅苙家　
相　對　人　凱基商業銀行股份有限公司


法定代理人　魏寶生　


相　對　人　花旗（台灣）商業銀行股份有限公司


法定代理人　莫兆鴻　
代　理　人　陳正欽　

相　對　人　滙豐（台灣）商業銀行股份有限公司

法定代理人　麥康裕　


相　對　人　聯邦商業銀行股份有限公司


法定代理人　李憲章　
代　理　人　劉立崴　
相　對　人　合作金庫資產管理股份有限公司

法定代理人　蔡見興　
代　理　人　劉獻文　
上列當事人因消費者債務清理事件聲請免責，本院裁定如下：
    主  文
債務人徐瑞穗應予免責。
    理  由
一、按法院為終止或終結清算程序之裁定確定後，除別有規定外
    ，應以裁定免除債務人之債務；又法院裁定開始清算程序後
    ，債務人有薪資、執行業務所得或其他固定收入，扣除自己
    及依法應受其扶養者所必要生活費用之數額後仍有餘額，而
    普通債權人之分配總額低於債務人聲請清算前2 年間，可處
    分所得扣除自己及依法應受其扶養者所必要生活費用之數額
    者，法院應為不免責之裁定，但債務人證明經普通債權人全
    體同意者，不在此限；而債務人有下列各款情形之一者，法
    院應為不免責之裁定。但債務人證明經普通債權人全體同意
    者，不在此限：㈠於七年內曾依破產法或本條例規定受免責
    。㈡故意隱匿、毀損應屬清算財團之財產，或為其他不利於
    債權人之處分，致債權人受有損害。㈢捏造債務或承認不真
    實之債務。㈣聲請清算前二年內，因消費奢侈商品或服務、
    賭博或其他投機行為，所負債務之總額逾聲請清算時無擔保
    及無優先權債務之半數，而生開始清算之原因。㈤於清算聲
    請前一年內，已有清算之原因，而隱瞞其事實，使他人與之
    為交易致生損害。㈥明知已有清算原因之事實，非基於本人
    之義務，而以特別利於債權人中之一人或數人為目的，提供
    擔保或消滅債務。㈦隱匿、毀棄、偽造或變造帳簿或其他會
    計文件之全部或一部，致其財產之狀況不真確。㈧故意於財
    產及收入狀況說明書為不實之記載，或有其他故意違反本條
    例所定義務之行為，致債權人受有損害，或重大延滯程序，
    消費者債務清理條例（下稱消債條例）第132條、第133條及
    第134條分別定有明文。
二、本件聲請人即債務人前於民國109年11月10日聲請清算，經
    本院於110年2月22日以109年度消債清字第250號裁定准予開
    始清算程序，並命由司法事務官進行清算；嗣司法事務官於
    110年7月30日以110年度司執消債清字第32號裁定終止清算
    程序，再以民事執行處函移送本院民事庭裁定免責或不免責
    ，業經本院職權調閱上開卷宗查證無訛，是以依前揭法律規
    定，本院即應審究本件聲請人即債務人是否應准予免責。嗣
    經本院通知全體無擔保債權人及聲請人，對於聲請人是否應
    予免責陳述意見，而聲請人說明其具免責事由外，除相對人
    即債權人聯邦商業銀行股份有限公司、合作金庫資產管理股
    份有限公司未表示意見，債權人凱基商業銀行股份有限公司
    僅表示聲請人之債務已分別於97年4月及3月轉列呆帳，查無
    更生清算前2年消費明細資料外，其餘債權人均表示不同意
    免責等情，有聲請人及各債權人之陳報狀在卷可稽（見本院
    卷第69至170頁），是以依上開法律規定，本院即應審究本
    件聲請人是否應准予免責。
三、本院就聲請人未清償之債務是否應予免責，茲審酌如下：
  ㈠聲請人有無消債條例第133條所定應不予免責之事由：
  1.按法院裁定開始清算程序後，債務人有薪資、執行業務所得
    或其他固定收入，扣除自己及依法應受其扶養者所必要生活
    費用之數額後仍有餘額，而普通債權人之分配總額低於債務
    人聲請清算前二年間，可處分所得扣除自己及依法應受其扶
    養者所必要生活費用之數額者，法院應為不免責之裁定；債
    務人依本條例第43條第6 項第3 款、第81條第4 項第3 款規
    定所表明之收入數額，係指包括基本薪資、工資、佣金、獎
    金、津貼、年金、保險給付、租金收入、退休金或退休計畫
    收支款、政府補助金、分居或離婚贍養費或其他收入款項在
    內之所有收入數額，消債條例第133 條、消債條例施行細則
    第21條第4 項分別定有明文。又消債條例第133 條規定之情
    形，係以債務人於法院裁定開始清算程序後，有薪資、執行
    業務所得或其他固定收入為前提要件。揆諸上開規定及說明
    ，本院依消債條例第133 條前段為本件不免責裁定之審查時
    ，自應以本院裁定開始清算時（即110 年2 月22日）起至裁
    定免責前之期間，認定債務人有無薪資、執行業務所得或其
    他固定收入，扣除自己及依法應受其扶養者所必要生活費用
    之數額後仍有餘額，且普通債權人之分配總額低於債務人聲
    請清算前二年間，可處分所得扣除自己及依法應受其扶養者
    之必要生活費用之餘額，以判斷其有無消債條例第133 條之
    適用。
  2.查聲請人主張因子女患有自閉症合併精神病症狀，並經法院
    裁定監護宣告，需仰賴聲請人親自照顧，致聲請人無法如正
    常人一般外出工作賺取工資，是聲請人於本院裁定清算程序
    開始後，沒有薪資、執行業務所得或其他固定收入，每月必
    要生活費用均由配偶支付，此有聲請人提出之子女戶籍謄本
    、身心障礙證明及本院110年11月12日訊問筆錄在卷可參（
    見清算卷第19、91頁、本院卷第179頁），堪認聲請人於本
    院裁定清算後（即110年2月22日）並無薪資、執行業務所得
    或其他固定收入。又依聲請人主張其目前每月必要生活支出
    ，包含電費新臺幣（下同）742元、水費75元、瓦斯費375元
    、手機費945元、公會會費195元、健保費675元、網路及mod
    費用497元、膳食費6,000元、交通費1,500元、日常用品費
    用200元，合計11,204元等情（見本院卷第134頁），經核未
    超過新北市政府所公告之新北市110年新北市最低生活費15
    ,600元之1.2倍即18,720元（消債條例第64條之2參照）之標
    準，是以聲請人每月之可支配所得扣除其每月必要支出後已
    無剩餘，亦堪認聲請人並無消債條例第133條所定應不予免
    責之事由。
  ㈡聲請人有無消債條例第134條第2、8款或其他款所定應不予
    免責事由：
  1.按清算制度之目的，在於使各債權人獲得平等之清償，避免
    債務人遭受多數債權人個別對其強制執行，而無法重建經濟
    ，故債務人應本其至誠，將應屬清算財團之財產交由管理人
    為公平之管理及處分。債務人如有隱匿、毀損應屬清算財團
    之財產，或以顯不相當之對價出賣其財產等不利於債權人之
    處分，實係圖自己或他人之不法利益，嚴重侵害債權人之權
    益，自不宜使其免責；又按債務人有故意於財產及收入狀況
    說明書為不實之記載，或有其他故意違反本條例所定義務之
    行為，參酌該條規定修正後立法理由可知，當係指債務人違
    反第8 款所列法定真實陳述、提出、答覆、說明、移交、生
    活儉樸、住居限制及協力調查等義務，且必須造成債權人受
    有損害，或對於程序順利進行發生重大影響，始為該當，法
    院方應為不免責之裁定，此觀消債條例第134 條第2 、8 款
    之立法理由甚明。
  2.本件相對人即債權人中國信託商業銀行股份有限公司（下稱
    中信商銀）主張聲請人每月可處分所得扣除每月自己及應受
    其扶養者所需生活費用後，已入不敷出，就超支部分聲請人
    如何負擔？是否另有收入未列入？足見聲請人有故意於財產
    及收入狀況說明書為不實記載等情事，已然符合消債條例第
    134條第2、8款之不免責事由等語。惟中信商銀未提出聲請
    人有何隱匿、毀損應屬清算財團之財產，或為其他不利於債
    權人之處分，或故意於財產及收入狀況說明書為不實記載，
    或有其他故意違反本條例所定義務之行為之立即事證以供審
    酌。此外，聲請人縱有他人協助日常生活必要之支出，亦非
    與消債條例第134條第8款之立法理由所明示之義務相違背，
    自不能就此認聲請人有消債條例第134條第2、8款所定不免
    責事由之存在。另相對人即債權人台北富邦商業銀行股份有
    限公司（下稱富邦銀行）主張聲請人未積極處理債務，顯已
    有消債條例第134條但書第8款之事由云云。惟債務人是否積
    極與債權人處理債務，並非該條所規定之事由，富邦銀行上
    開主張即乏所據。
  3.又消債條例關於清算程序係以免責主義為原則，不免責為例
    外，則各債權人如主張債務人尚有消債條例第134條（其餘
    ）各款所定之行為，自應就債務人合於上開要件之事實舉證
    以實其說。惟相對人即債權人等均迄未具體說明或提出相當
    事證證明，自難認聲請人有消債條例第134條各款所定不免
    責情事，故聲請人並無消債條例第134條所定不免責事由之
    存在，同堪認定。
四、據上論結，本件聲請人即債務人既經法院為終結清算程序之
    裁定確定，復無消債條例第133條、第134條所定之不應免責
    情形存在，揆諸首揭說明，應以裁定免除聲請人之債務。是
    本件聲請人應予免責，爰裁定如主文。
中    華    民    國   110    年    11    月    19    日
                  民事第八庭    法  官  黃信樺
以上正本係照原本作成。
如對本裁定抗告須於裁定送達後10日內向本院提出抗告狀，並繳
納抗告費新臺幣1,000 元。
中    華    民    國   110    年    11    月    19    日
                                書記官  林雅菁